【裁判字號】    91,訴,3911
【裁判日期】    920828
【裁判案由】    營利事業所得稅
【裁判全文】
臺北高等行政法院判決                            九十一年度訴字第三九一一號
                              .
    原      告  聚豐纖維有限公司
    代  表  人  甲○○
    被      告  財政部臺灣省北區國稅局
    代  表  人  林吉昌（局長）
    訴訟代理人  乙○○
                丙○○
右當事人間因營利事業所得稅事件，原告不服財政部中華民國九十一年八月二日台財
訴字第０九一００二八一二九號訴願決定，提起行政訴訟。本院判決如左：
    主  文
原告之訴駁回。
訴訟費用由原告負擔。
    事  實
壹、事實概要：
  一、原告辦理民國（下同）八十六年度營利事業所得稅結算申報後，經被告機關初
      查核定全年所得額為一一、九九四、六七二元，應補徵營利事業所得稅二、九
      五六、二九五元。
  二、原告不服上開核定，就營業成本部分，申請復查。但復查結果未獲變更，提起
      訴願亦遭駁回，因此提起本件行政訴訟。
貳、兩造聲明：
  一、原告聲明（原告未於言詞辯論期日及準備程序期日到場，依其行政訴訟狀之記
      載，聲明如下）：
      求為判決撤銷原處分（復查決定）及訴願決定。
  二、被告聲明：
      求為判決駁回原告之訴。
參、兩造之爭點：
  一、原告主張之理由（原告未於言詞辯論期日及準備程序期日到場，依其行政訴訟
      狀之記載，陳述如下）：
    Ａ、本件被告機關剔除原告當年度原料超耗金額一一、四七七、一五五元，且補
        徵稅額，令原告公司面臨生死存亡關鍵，公司除因此面對資金周轉壓力，處
        理稍有不慎，將導致關廠，員工也會立即面臨中年失業窘境。其影響實非被
        告機關年輕且產業經驗不足之稅務員在核定當時所能想像者。
    Ｂ、本件核定之作成，究其原因，係被告機關不了解針織產業實際生產流程。又
        因原告公司會計人未能作成被告機關所要求之成本表單所致。此二項原因（
        不了解實況」與「未編製要求表單」，其解決方法應由「依據歷史資料重新
        編製表單」及「依據針織業生產實況重新溝通並計算超耗情況」兩個方向進
        行。
    Ｃ、有關「依據歷史資料重新編製表單」部分：
        查因原告未編製被告機關要求表單部分，已經重行編製「直接原料明細表」
        、「原料進耗存明細表」、「產品進銷存明細表」等表單，並要求被告機關
        重新查核，是以，所謂「會許」不過僅對已發生的交易執行記錄之技術，舊
        技術或許末臻理想，惟其不表示「不能重新整理、記錄」，有關「營利事業
        於行政救濟時補提帳證皆可改採查帳核定」，此有財政部七十九年十一月二
        十八日台財稅字第七九０三六七三四０號函可茲證明，原告自可重新依據歷
        史資料要求查核。被告機關豈能以「重編之相關成本報表內容與原核定時所
        提示之各類成本表單未有相符」為由，而拒絕重查。換言之，原告依法有提
        出更加正確編製表單的義務，而被告機關之「天職」（指其領取國家薪水應
        執行之工作），即為重新就新編表單查證義務，輕率以「本件原告為重編各
        項原料耗用明細表，逕而更改原料耗用以資配合」等未提出證據僅為「猜測
        」所作復查決定，萬有未洽。
    Ｄ、有關「依據針織業生產實況重新溝通並計算超耗情況」部分：
      １、被告機關於查核過程中，認為原告於復查階段所提示重編之各項成本報表
          內容與原核定時所提示之各類成本報表未有相符，如棉紗針織布於原申報
          之直接原料明細表中僅耗用五項原料，於重編後之直接原料明細表中則耗
          用八項原料等等．．．然，生產棉紗針織布、特多龍棉紗針織印花布、特
          多龍針織布等，究應耗用那幾項原料始稱合理，被告機關從未據以查證，
          即不採信原告所重編之各項成本表單，而以超耗逕行剔除，實有未洽。
      ２、又被告機關於計算超耗金額時，所具以核定之部頒損耗率百分之十二，並
          非正確之損耗率：舉凡公司生產之S/P雙刷梳剪搖布、CVC單面布、CVC單
          面印花布、CVC魚鱗刷毛布等產品，皆需經過織廠加工、染整加工、刷毛
          整理等加工程序，然前述加工過程，所實產生之損耗率不一，而被告機關
          於計算超耗金額時，並未考慮各項布種於生產過程中所需經過之加工程序
          ，而分別採用各階段之損耗率，並據以計算超耗金額，況且原告畢生從事
          針織生產。就了解被告機關所依據之超耗標準，此標準就針織大項編製，
          除太過粗略外，原告實不知該標準係如何編製出，且大部分內容皆已不符
          合現時情況，另針織業原料耗用學問重大，原告願出面逐項解釋，面臨生
          存問題縱出面十次，百次亦無怨無悔，原告亦將準備更多成本資料，其資
          料將更詳盡，敬請原核定機關詳加查證。
    Ｅ、本案對原核機關，僅是每天眾多案件中之一件派查案，對原告而言，確是原
        告公司的生命，原告當全力配合，戮力以赴，敬請惠為查核。
二、被告主張之理由：
    Ａ、本案所涉及之相關法令：
      １、營利事業所得稅查核準則第五十八條第一項：
          製造業已依稅捐稽徵機關管理營利事業會計帳簿憑證辦法設置帳簿，平時
          對進料、領料、退料、產品、人工、製造費用等均作成記錄，有內部憑證
          可稽，並編有生產日報表或生產通知單及成本計算表，經內部製造及會計
          部門負責人員簽章者，其製品原料耗用數量，應根據有關帳證紀錄予以核
          實認定。
      ２、營利事業所得稅查核準則第五十八條第二項：
          製造業不合前項規定者，其耗用之原料如超過各該業通常水準，超過部分
          ，除能提出正當理由，經查明屬實者外，應不予減除。
      ３、營利事業所得稅查核準則第五十八條第三項：
          前項各該耗用原料之通常水準，由省（市）主管稽徵機關會同實地調查，
          並洽詢各該業同業公會及有關機關擬訂，報請財政部核定，其未經核定該
          業通常水準者，得比照機器設備製造程序原料品質等相當之該同業原料耗
          用情形核定之，其無同業原料耗用情形可資比照者，按該事業上年度核定
          情形核定之。
    Ｂ、原核定之作成：
      １、本件原告申報營業成本二五七、九五三、七三九元。
      ２、經被告機關初查依部頒標準─針織工業原物料耗用通常水準，混紡紗緯編
          織品損耗率百分之十二核計超耗，經核算結果，其中：
          (1)棉紗針織布超耗一、一六○、三九六元
          (2)特多龍綿紗針織布超耗六七六、一八八元
          (3)特多龍棉紗針織印花布超耗八、三三七、九七五元
          (4)人造絲＋特龍棉紗針織超耗一、二八五、六四八元
          (5)特多龍棉紗梳剪搖針織超耗六、二七九元
          (6)特多龍棉紗條子布超耗一○、六六九元
      ３、合計超耗金額為一一、四七七、一五五元，被告機關乃予剔除，核定營業
          成本為二四六、四七六、五八四元。
    Ｃ、復查經過如下：
      １、復查時，原告重編各類成本報表供核並對原料耗用情形提出說明，經就相
          關成本報表資料查核結果，原告重編之相關成本報表內容與原核定時所提
          示之各類成本表未有相符，例如：
        ａ、棉紗針織布於原申報之直接原料明細表中耗用Ｔ／Ｃ混紡紗等五項原料
            ，於重編之直接原料明細表中則耗用八項原料；
        ｂ、特多龍棉紗針織印花布於原申報之直接原料明細表中耗用針織布等十二
            項原料，於重編之直接原料明細表中則耗用二十四項原料；
        ｃ、特多龍針織布於原申報直接原料明細表中耗用針織布等七項原料，而於
            重編之直接原料明細表中則耗用九項原料。
            ．．．．．．
        ｄ、且重編之各項產品生產數量及原料耗用數量與原申報數亦不相符。
      ２、對此原告主張：「各產品生產所耗用之原料於復查前僅由會計概略解述各
          產品所耗用之明細，經更正進銷明細後再經工廠生產部門專業人員查對勾
          稽重編直接原料耗用明細表」云云。
      ３、然而：
        ａ、原告重編之原料進貨帳中：
          I、原料30精梳混紡紗之內容有CVC30/1、TC20/1、TC10/1、30精梳混紡
              紗等原料；
          II、TC12紗之內容有TC20/1、T/C12/1、CVC12/1等原料；
          III、TC20/1之內容有TC20/1、CVC20/1、C20/1等原料；
          Ⅳ、T/C紗之內容有C10、T/C12/1、S/P10/1、10支紗、CVC10/1等原料；
          Ⅴ、T/C30色紗之內容有T/C30色紗、T/C30/1、C30/1等原料
              ．．．．．
        ｂ、是以原告各項原料歸類混淆尚難據以勾稽查核，而各項產品之生產數量
            於生產時即應依正確之產出數量登載，應不因重編各項成本表而影響其
            產出量。
      ４、被告機關因此認為原告之主張尚難採信，而維持原核定。
    Ｄ、訴願決定之作成：
      １、原告不服原核定而提起訴願，訴經財政部訴願決定除持與被告機關原處分
          相同之論見外，並以系爭超耗核情形，原處分機關復查決定已論述甚詳，
          尚無違誤。
      ２、原告雖主張於復查階段，經由工廠生產部門專業人員提供之資料編製產品
          製造流程表及各項耗用製成數量表，並依產品流程表重新編製商品進銷存
          明細表、原料進耗存明細表、直接原料明細表、產品產銷存明細表及單位
          成本分析表等各類成本表供核。
      ３、惟原告並未提出新事證以資證明，空言主張，不足採據，因此駁回原告之
          訴願。
    Ｅ、原告在行政訴訟中之主張：
      １、被告機關於查核過程中，僅以「原告於復查階段所提示重編之各項成本報
          表內容與原核定時所提示之各成本報表未有相符」，即完全否認重編報表
          內容之真實性，未經查證，即不採信原告所重編之各項成本表單，顯屬率
          斷。
      ２、原告所生產之S/P雙刷梳剪搖布、CVC單面布．．．等產品，皆需經過織廠
          加工、染整加工、刷毛整理等加工程序，然前述各加工過程，所實際產生
          之損耗率不一，被告機關於計算超耗金額時，並未考慮各項布種於生產過
          程中所需經過之加工程序，而分別採用各階段之損耗率，據以計算超耗金
          額。
    Ｆ、原告上開主張不可採之理由：
      １、被告機關就原告復查時重編之相關成本報表進行查核後發現：
        ａ、原告之原料進貨帳中：
            (1)原料30精梳混紡紗之內容有CVC30/1、TC20/1、TC10/1、30精梳混紡
              紗等原料；
            (2)TC12紗之內容有TC20/1、T/C12/1、CVC12/1等原料；
            (3)TC20/1之內容有 TC20/1、CVC20/1、C20/1等原料；
            (4)T/C紗之內容有C10、T/C12/1、S/P10/1、10支紗、CVC10/1等原料；
            (5)T/C30色紗之內容有T/C30色紗、T/C30/1、C30/1等原料
            ．．．．．，
        ｂ、原告各項原料歸類混淆尚難據以勾稽查核，且重編之各項產品生產數量
            及原料耗用數量與原申報數亦不相符，而原告未能說明其差異原因。
      ２、再查各項產品之生產數量於生產時即應依正確之產出數量登載，應不因重
          編各項成本表而影響其產出量。
      ３、況且原料耗用係以當時實際領用情形之時間、品名及數量而登載，非以配
          合其他目的而可逕行更改，自難據以辦認其真偽。
      ４、本件原告未建立完善之成本會計制度，平時對領料、產品、人工等未詳細
          記載，系爭原料之耗用未合前揭準則第一項原料耗用數量核實認定之規定
          ，是以被告機關依原告申報之原料進耗存明細表實際耗用原料數量按部頒
          標準─針織工業原物料耗用通常水準，混紡紗緯編織品損耗率百分之十二
          予以核算原料超耗一一、四七七、一五五元，尚無不合。
    理  由
壹、程序方面：
    本件原告受合法通知無正當理由而未於最後言詞辯論期日到場，核無民事訴訟法
    第三百八十六條各款所列情形，爰依行政訴訟法第二百十八條準用民事訴訟法第
    三百八十五條、第三百八十六條之規定，由被告聲請而為一造辯論判決。
貳、實體方面：
  一、經查本案兩造所涉及之爭點為：
    Ａ、被告機關就原告八十六年度營利事業所得稅之申報，認為原告提出、記載有
        關其當年度生產成本之原料進耗存帳簿以及相關之產品、人工、製造費用等
        記錄，不符合營利事業所得稅查核準則第五十八條第一項所定之標準，而依
        同條第二項之規定，按原告所從事行業之耗料通常水準，予以核定其耗料，
        並將原告申報、而超過上開耗料標準之原料成本金額予以剔除。
    Ｂ、原告則爭執稱：
      １、其可以提出符合被告機關依營利事業所得稅查核準則第五十八條第一項所
          要求之成本報表。
      ２、退一步言之，就算本案可以適用超耗之規定，但是被告機關在計算超耗金
          額時，也未考慮到原告生產流程之實際加工程序，僅以針織大項來認定超
          耗金額，適用過程太過簡略，且不符現時情況。
    Ｃ、是以本案之爭點僅在以下二項課題上：
      １、本案是否符合適用超耗規定之要件﹖
      ２、又如果本案得適用超耗規定時，被告機關就原告所屬行業之耗料通常水準
          之認定，有無違法﹖
  二、經查：
    Ａ、原告申報八十六年度營利事業所得稅時，其所申報之原料成本支出不符合營
        利事業所得稅查核準則第五十八條第一項之要求，因此被告機關得以「超耗
        」之方式來認定其原料成本支出。其理由如下：
      １、直到本院審理時為止，原告始終無法提出生產日報表，因此被告機關無法
          逐筆核對原告之原料投入與成品產出。另外原告前後多次提出之原料歸類
          帳亦有混淆（例如(1)原料30精梳混紡紗之內容有CVC30/1、TC20/1、
          TC10/1、30精梳混紡紗等原料；(2)TC12紗之內容有TC20/1、T/C12/1、
          CVC12/1等原料；(3)TC20/1之內容有TC20/1、CVC20/1、C20/1等原料；(4)
          T/C紗之內容有C10、T/C12/1、S/P10/1、10支紗、CVC10/1等原料；(5)
          T/C30色紗之內容有T/C30色紗、T/C30/1、C30/1等原料．．．．．，其中
          (1)中之原料TC20/1又是(3)之產品；而(2)、(3)之原料中又包括產品本身），
          是以被告機關事後無從就原料之耗用為查核。另外原告在事後重編之各項
          產品生產數量及原料耗用數量與原申報數亦不相符。總結以上事證，被告
          機關自難予以查證。
      ２、原告在行政訴訟階段雖具狀聲稱：「願再次重編帳冊供查核」云云，但無
          論是準備程序及言詞辯論程序，其從未出庭及提出重編之帳冊，是以本院
          無從認定「原告能提出符合營利事業所得稅查核準則第五十八條第一項要
          求之原料帳冊供核」，被告機關對其耗用之原料為超耗之推計自無違誤可
          言。
    Ｂ、又被告機關於本案中適用超耗規定時，就原告所屬行業之耗料通常水準之認
        定，並無違誤，其理由如下：
      １、按營利事業所得稅查核準則第五十八條第三項規定：「前項各該耗用原料
          之通常水準，由省（市）主管稽徵機關會同實地調查，並洽詢各該業同業
          公會及有關機關擬訂，報請財政部核定，．．．．．」。
      ２、在本案中，被告機關認定原告之行業別為「針織業」並無違誤，茲說明其
          理由如下：
        ａ、相關法理之說明：
          I、在稅法上，無論是依所得稅法第八十三條第三項之規定，按同業利潤
              標準來推計「全部」營業成本時（即本案之下述第三爭點部分），或
              者是依營利事業所得稅查核準則第五十八條之「超耗」規定，而推計
              「一部」營業成本（專指「物料」部分），有關特定營利事業在業別
              上之歸類，均會影響到推計時之成本數額（只不過毛利率推計是影響
              營業成本之全部數額，而超耗只會影響營業成本之一部數額），進而
              影響成本及課稅所得之多寡，自須先予確定。
          II、而真實之社會中，工商營業類型繁多，經營手法千變萬化。但作為歸
              類標準之「中華民國稅務行業標準分類」，其表列之業務類別卻是固
              定的，未必能將社會上一切行業均「恰如其份」地納入一個「符合其
              營業實質」之行業別中。
          III、因此為了遷就「中華民國稅務行業標準分類」所定業務類別之固定性
              ，在將特定行業進行歸類上之「定性」時，必須採取「類型化」之方
              法，比較各種法定業別之特質，尋求與該行業實際活動最接近之法定
              業別定之。舉例言之，標準業別就如同色譜一般，有「紅、橙、黃、
              綠、藍、碇、紫」七個歸類標準，而一個具體行業即是一個可以用視
              感來知覺、而實際存在的顏色，此等顏色可能不是純紅、純橙、純黃
              、也不是純綠、純藍、純碇或純紫，但還是要把其歸入最接近之業別
              （即標準顏色），方能進行法律概念之操作。
        ｂ、本案中被告機關是依財政部頒布之「針織工業原物料耗用通常水準」來
            認定原告之行業別（即「針織業」），如果原告認為上開行業別認定有
            誤（即原告自認非屬「針織業」），自應指明其與那種行業最近似，但
            原告從未為此主張（事實上從原告行政訴訟狀中之敘述亦可得知，原告
            也不否認其實際從事之營業活動與「針織業」最相近），是以本案被告
            機關在行業歸類上並無錯誤。
      ３、而有關針織業之耗料通常水準，依上開財政部頒布之「針織工業原物料耗
          用通常水準」所載，每種產品各不相同，但其中最高耗用標準為百分之十
          二。本件被告機關即是以此最有利於原告之方式，來計算其超耗數額，即
          使未分別產品來計算，亦屬有利於原告，原告自不得就此標準再為爭執。
          至於上開標準本身（包括其中最高耗料標準）是否與針織業之實際狀況相
          符一節，由於耗料標準本身是依營利事業所得稅查核準則第五十八條第三
          項之規定預先由財政部核定，具有法規範之性質，其核定金額是否能精準
          掌握特定營利事業真實生產耗料情況現狀，已屬立法層次之問題，非法院
          所能置喙者。
  三、綜上所述，本件原核課處分於法無違，訴願決定予以維持亦無違誤，原告訴請
      撤銷於法無據，應予駁回。
據上論結，本件原告之訴為無理由，爰依行政訴訟法第二百十八條、第九十八條第三
項前段、民事訴訟法第三百八十五條第一項前段，判決如主文。
中      華      民      國    九十二    年      八      月    二十八    日
                                  臺北高等行政法院  第五庭
                                            審判長  法  官  張瓊文
                                                    法  官  黃清光
                                                    法  官  帥嘉寶
右為正本係照原本作成。
如不服本判決，應於送達後二十日內，向本院提出上訴狀並表明上訴理由，如於本判
決宣示後送達前提起上訴者，應於判決送達後二十日內補提上訴理由書（須按他造人
數附繕本）。
中      華      民      國    九十二    年      八      月    二十八    日
                                                    書記官  林麗美


司法院資訊處製作；財團法人民間司法改革基金會備份。
